【裁判字號】    99,上,22
【裁判日期】    990721
【裁判案由】    債務人異議之訴
【裁判全文】
臺灣高等法院高雄分院民事判決            99年度上字第22號
上  訴  人  國泰人壽保險股份有限公司
法定代理人  丁○○
訴訟代理人  丙○○
            戊○○
            己○○
被上訴人    乙○○
                        16
訴訟代理人  林錦芬律師
上列當事人間債務人異議之訴事件，上訴人對於民國98年11月17
日臺灣屏東地方法院98年度訴字第367 號第一審判決提起上訴，
本院於99年7 月7 日言詞辯論終結，判決如下：
    主  文
上訴駁回。
第二審訴訟費用由上訴人負擔。
    事 實 及 理 由
一、被上訴人起訴主張：伊之女兒朱美娟（民國57年2 月1 日出
    生）於76、77年間高中畢業後，即前往伊之次子即訴外人甲
    ○○在高雄縣仁武鄉開設之工廠工作，約半年後離開該處另
    覓工作，之後未再與伊聯繫，不知去向，直至83年11月伊突
    接獲通知，始知悉朱美娟於83年11月25日在高雄市自殺身亡
    。伊對朱美娟生前在外狀況全然不知，亦不知其有購屋及負
    債之情形，故伊與伊夫朱常吉當時均未依法拋棄繼承。嗣迨
    至98年間伊接獲上訴人聲請對伊核發之台灣屏東地方法院（
    下稱屏東地院）97年度司促字第19967 號支付命令，始知朱
    美娟對上訴人負有債務，惟斯時早已逾拋棄繼承之除斥期間
    ，雖經伊聲明異議，依法進入訴訟程序，然屏東地院仍於98
    年3 月31日以98年度訴字第107 號判決伊應給付上訴人新台
    幣（下同）1,869,235 元及利息、違約金，並告確定。而後
    上訴人以此確定判決為執行名義，對伊所有坐落屏東縣里港
    鄉○○○段730 地號土地暨其上同段225 建號即門牌號碼屏
    東縣里港鄉○○村○○路105-16號建物，及同鄉○○段1025
    、0000-000地號土地（下合稱系爭不動產）聲請強制執行，
    經屏東地院以98年度司執字第19488 號強制執行事件（下稱
    系爭強制執行事件）受理在案。然伊與朱美娟於76、77年後
    即無同居共財，無從知悉朱美娟對上訴人負有上開債務，由
    伊負擔上開債務，對伊顯失公平，依98年6 月10日修正施行
    民法繼承篇施行法第1 條之3 第4 項規定，伊自得主張僅以
    由朱美娟所得遺產為限，負清償責任。爰依強制執行法第14
    條第1 項規定，就此執行名義成立後所生消滅、妨礙上訴人
    請求之事由，聲明請求：屏東地院系爭強制執行事件就系爭
    不動產所為之強制執行程序應予撤銷。
二、上訴人則以：上訴人僅泛稱對朱美娟在外之狀況或對朱美娟
    購屋並向伊貸款負有債務之事，全然不知，惟就98年6 月10
    日修正施行民法繼承篇施行法第1 條之3 第4 項所定「未同
    居共財」或「不可歸責於己」之事實，均未能舉確實之證據
    以資證明；又朱美娟係以6,200,000 元購屋，然向伊抵押借
    款之金額僅3,900,000 元，需自付2,300,000 元，以其當時
    年僅26歲、工作年資僅約5 至6 年之資力，月薪約23,000元
    ，應難獨力為之，由被上訴人資助購屋可能性極高；再者，
    伊於84年間就朱美娟設定抵押之房地聲請裁定拍賣抵押物，
    該裁定當時即已送達於被上訴人，被上訴人應即知悉朱美娟
    對伊積欠債務，且朱美娟購屋當時，於買賣契約書內所載地
    址即被上訴人之住址，被上訴人於屏東地院98年度訴字第10
    7 號事件審理中，亦未曾就其不知上開債務乙節為爭執，僅
    稱希望可少賠一點，足徵其確知悉朱美娟貸款購屋之事等語
    ，資為抗辯。
三、原審經審理後，為上訴人敗訴之判決，上訴人不服，提起上
    訴，並於本院聲明：(一)原判決廢棄；(二)被上訴人在第一審之
    訴駁回；(三)第一、二審訴訟費用由被上訴人負擔。被上訴人
    則於本院聲明：(一)上訴駁回；(二)第一、二審訴訟費用由上訴
    人負擔。
四、兩造不爭執事項：
  (一)被上訴人之女兒朱美娟係57年2 月1 日出生，於83年11月25
    日死亡；被上訴人及其夫即訴外人朱常吉為朱美娟之法定繼
    承人，並未拋棄繼承。
  (二)朱美娟於82年8 月4 日邀同其兄即被上訴人之次子甲○○為
    連帶保證人，向上訴人抵押借貸3,900,000 元，嗣自83年10
    月5 日起未依約繳付本息，經上訴人聲請拍賣抵押物【台灣
    高雄地方法院（下稱高雄地院）84年度執字第5566號】部分
    受償後，尚餘1,869,235元及利息、違約金未獲清償。
  (三)上訴人就上開未受償餘額，聲請對被上訴人及朱常吉、甲○
    ○核發支付命令，經屏東地院以97年度司促字第19967 號准
    予核發；被上訴人及朱常吉、甲○○收受該支付命令後，於
    法定期間內聲明異議，依法視同起訴；屏東地院改以98年度
    訴字第107 號受理，於98年3 月31日判決被上訴人、朱常吉
    、甲○○應連帶給付上訴人1,869,235 元及利息、違約金，
    並於同年5 月19日確定。
  (四)上訴人執上開確定判決為執行名義，對被上訴人、朱常吉、
    甲○○聲請強制執行，經屏東地院以98年度司執字第19488
    號強制執行事件（即系爭強制執行事件）受理；被上訴人所
    有之系爭不動產，經系爭強制執行事件查封在案。系爭強制
    執行事件迄今尚未終結。
五、兩造爭點：
    本件有無98年6 月10日修正施行民法繼承篇施行法第1 條之
    3 第4 項規定之適用？
  (一)按繼承在民法繼承編中華民國98年5 月22日修正施行前開始
    ，繼承人因不可歸責於己之事由或未同居共財者，於繼承開
    始時無法知悉繼承債務之存在，致未能於修正施行前之法定
    期間為限定或拋棄繼承，且由其繼承履行繼承債務顯失公平
    者，於修正施行後，以所得遺產為限，負清償責任，此為民
    法繼承編第1 條之3 第4 項所明定。
  (二)經查，被上訴人就其所主張其自76、77間起迄至83年11月25
    日朱美娟死亡時止，並未與朱美娟同居共財等情，業據其舉
    證人即鄰居黃清忠、陳張秀葉為證。而證人黃清忠於原審證
    稱：伊與被上訴人當鄰居超過20年，大約隔100 公尺，是對
    角；被上訴人育有2 男2 女，兩個女兒，老大已結婚，老二
    （即朱美娟）高中之後比較少看過了，至於過年是否會回來
    伊不知道等語（原審卷第53頁正、背面）。又證人陳張秀葉
    證稱：伊係被上訴人鄰居，隔一條路；被上訴人有2 個兒子
    、2 個女兒；大女兒出嫁，小女兒娟仔（即朱美娟）讀書時
    我有看過；自從她的（指被上訴人）孩子出去工作之後，就
    很少看過了；我是很少聽被上訴人說她小孩有回來等詞（原
    審卷第54頁背面）。再者，被上訴人與其夫朱常吉育有2 子
    、2 女，朱美娟係2 位女兒中年紀較小者，亦有戶籍謄本暨
    戶口名簿影本在卷足稽（見原審卷第76-84 頁）。復者，朱
    美娟係57年2 月1 日出生，亦為兩造所不爭。據上，由上開
    證人2 人與被上訴人僅係鄰居，並無法律或經濟上利害關係
    ，且均於原審作證前具結並知偽證處罰罪責，衡情其等所言
    當無偏頗之虞；且其等所述被上訴人育有2 子、2 女，及朱
    美娟係小女兒之情，核與上開戶籍謄本暨戶口名簿影本所示
    內容相同，足見其等就被上訴人之家庭人口及住居狀況當有
    一定程度之瞭解，所言自堪採取。而證人黃清忠、陳張秀葉
    分稱其等自朱美娟高中以後或外出工作後，就比較少看過朱
    美娟；以朱美娟係57年2 月1 日出生，且學歷為屏東女中，
    為兩造所不爭，並有上開戶口名簿影本在卷可參（見原審卷
    第81頁），則其高中畢業、可出外工作之時間約在75年間（
    即57+18=75），核與被上訴人所稱76、77年後朱美娟即未與
    其同住之情，大致相若。是故，足認被上訴人主張其自76、
    77 間 起迄至83年11月25日朱美娟死亡時止，並未與朱美娟
    同居共財，係屬信而有徵。而被上訴人既未與朱美娟同居共
    財，則其所稱不知朱美娟對上訴人負有上開債務，尚無悖於
    事理、常情，堪予採取。
  (三)至上訴人雖稱：朱美娟購屋時以其年齡、薪資、工作年數，
    應無資力獨立購屋，被上訴人當有予以資助，而應知悉朱美
    娟對伊負有債務等語，惟為被上訴人所否認，而上訴人就此
    並未能舉證以實其說，自無可採。
  (四)上訴人又稱：伊於84年間就朱美娟設定抵押之房地聲請裁定
    拍賣抵押物，該裁定當時即已送達於被上訴人，被上訴人應
    即知朱美娟對伊負有債務云云。然經本院調取上訴人前對朱
    美娟設定抵押之坐落高雄市○○區○○段一小段370 地號、
    應有部分176/10000 土地及其上同段554 建號即門牌號碼高
    雄市○○區○○路356 巷60弄1 號房聲請拍賣抵押物之強制
    執行事件（高雄地院84年度執字第5566號）核閱，被上訴人
    係於84年5 月22日始收受查封通知，有送達回證1 紙附於該
    卷可稽（該卷第58頁）；在此之前，並無拍賣抵押物裁定送
    達於被上訴人之卷證資料。職是，以朱美娟於83年11月25日
    死亡，依修正前民法第1156條、第1174條第2 項規定，其繼
    承人應於知悉其死亡後後3 個月內聲明限定或拋棄繼承。而
    依前揭戶口名簿影本之登載，朱美娟係於83年12月8 日經人
    申請為死亡登記（見原審卷第81頁），是堪認被上訴人至遲
    於83年12月8 日即知悉朱美娟死亡，則其聲明限定或拋棄繼
    承之法定期間，於84年3 月8 日屆滿。惟被上訴人係迄至84
    年5 月22日始收受前揭查封通知，而得知悉朱美娟對上訴人
    負有債務，已如前述，則其於知悉該情時，顯已逾法定聲明
    限定或拋棄繼承之期限，而無從為限定或拋棄繼承。從而，
    被上訴人於限定或拋棄繼承期限屆滿後始知悉朱美娟對上訴
    人負有債務之情形，並無從據為有利於上訴人之判斷。
  (五)上訴人再稱：朱美娟購屋當時，於不動產買賣契約書內所載
    地址即被上訴人之住址，足徵被上訴人應知朱美娟購屋並積
    欠伊借貸債務云云。惟朱美娟於購買高雄市楠梓區前述房地
    時，於不動產買賣契約書內所載地址為被上訴人之住址「屏
    東縣里港鄉○○村○○路105 號之16」，固有不動產買賣契
    約書在卷可按（原審卷第32-33 頁）。惟朱美娟係82年6 月
    5 日購買上開房地，此觀上開不動產買賣契約書甚明，而其
    戶籍地址當時仍設於被上訴人上開住址，亦有戶籍名簿影本
    在卷可按（原審卷第81頁）。徵諸我國社會交易常情，買賣
    契約書內所載買、賣方之地址，多係雙方之戶籍址，以確保
    交易安全；然買、賣方實際上未必住居於該戶籍址。基此，
    朱美娟在不動產買賣契約書內記載其戶籍址即被上訴人住址
    乙情，並無從證明其與被上訴人同住，更無從證明被上訴人
    知悉其購屋或向上訴人借貸之事實。況且，朱美娟向上訴人
    申貸時所填寫之「客戶資料表」（原審卷第30頁），其內記
    載之通訊地址為「高雄市○○區○○路（誤繕為德明路）35
    6 巷60弄1 號」，而非被上訴人上開住址，是益無從認上訴
    人係將貸款相關資料寄往被上訴人住址、被上訴人得以知悉
    該借貸之情。承上，上訴人本段主張亦無從據為有利於其之
    判斷。
  (六)上訴人復稱：被上訴人於屏東地院98年度訴字第107 號事件
    審理中，亦未曾就其不知上開債務乙節為爭執，僅稱希望可
    少賠一點，足徵其確知悉朱美娟貸款購屋之事等語。惟被上
    訴人於前揭事件審理中固未抗辯其不知系爭債務，此經本院
    調取前揭事件卷核閱明確，惟並無從據此推認被上訴人於限
    定或拋棄繼承時限之前，即知悉朱美娟對上訴人負有債務。
    遑論前揭事件係於97年11月17日起繫屬於屏東地院，迄至98
    年3 月31日言詞辯論終結，而被上訴人本件所援引之請求依
    據即民法繼承編施行法第1 條之3 第4 款規定，係98年6 月
    10日始修正施行。申言之，前揭事件審理中，不論被上訴人
    是否抗辯其不知上開債務之存在，依當時民法繼承編或施行
    法之規定，對其必須概括繼承朱美娟一切債務之義務狀態，
    均不生影響。是則，被上訴人於上開事件審理中未抗辯其不
    知上開債務，亦無從採為有利於上訴人之判斷。
  (七)綜合前述，被上訴人係於83年11月25日朱美娟死亡時起，繼
    承朱美娟之債務，此一時點係在民法繼承編98年5 月22日修
    正施行前；而被上訴人自76、77年間起即未與朱美娟同居共
    財，於繼承開始時，並無法知悉上開債務之存在，致未能於
    限定或拋棄繼承之法定期限內，為限定或拋棄繼承；又系爭
    債務係由朱美娟借貸，且無任何事證可徵被上訴人曾分取或
    支用該等借款，衡情如由被上訴人負擔上開債務之繼承責任
    ，顯有失於公平。是故，本件應有民法繼承編第1 條之3 第
    4 項規定之適用，應認被上訴人以由朱美娟所得遺產為限，
    始負清償之責。惟系爭不動產中之3 筆土地係被上訴人早於
    66年、68年間所買受，1 筆房屋則係66年間辦理第一次登記
    時即受登記為所有權人，此經本院調取系爭強制執行事件卷
    核閱，有土地暨建物登記謄本附於該卷可稽（該卷第11-14
    頁）。是以，系爭不動產顯非被上訴人由朱美娟繼承而得之
    遺產，上訴人以之為執行標的聲請強制執行，於法顯有未合
    。
六、從而，被上訴人本於強制執行法第14條第1 項規定，求為撤
    銷系爭強制執行事件就系爭不動產所為之強制執行程序，為
    有理由，應予准許。是則，原審判決撤銷該強制執行程序，
    於法並無違誤。上訴意旨指摘原判決不當，求予廢棄改判，
    為無理由，應予駁回其上訴。
七、兩造其餘攻擊防禦方法，無礙本件勝負之判斷，爰不一一論
    敘。又上訴人聲請向屏東縣里港鄉戶政事務所函調朱美娟自
    77年至83年間所有之投票紀錄、向國稅局查明朱美娟自77年
    迄82年間之報稅資料，及向中華電信股份有限公司函查被上
    訴人家用電話與朱美娟家用電話於77年迄82年間之通聯紀錄
    ，惟即使依上開調查結果，朱美娟曾返家投票、申報被上訴
    人為扶養親屬或與被上訴人有以電話通話，然並無足證明被
    上訴人因此於限定或拋棄繼承之法定期間屆滿前，得以知悉
    朱美娟對上訴人負有上開債務。故本院認無調查之必要，附
    此敘明。
八、據上論結，本件上訴為無理由，依民事訴訟法第449 條第1
    項、第78條，判決如主文。
中    華    民    國    99    年    7     月    21    日
                            民事第三庭
                                審判長法官  張國彬
                                法      官  吳登輝
                                法      官  甯  馨
以上正本證明與原本無異。
如對本判決上訴，須於判決送達後20日內向本院提出上訴狀，其
未表明上訴理由者，應於上訴後20日內向本院提出上訴理由書（
均須按他造當事人之人數附繕本）。上訴時應提出委任律師或具
有律師資格之人之委任狀，並依附註條文規定辦理。如委任律師
提起上訴者，應一併繳納上訴審裁判費。
中    華    民    國    99    年    7     月    21    日
                                書  記  官  施耀程
附註：
民事訴訟法第466 條之1 ：
對於第二審判決上訴，上訴人應委任律師為訴訟代理人，但上訴
人或其法定代理人具有律師資格者，不在此限。
上訴人之配偶、三親等內之血親、二親等內之姻親，或上訴人為
法人、中央或地方機關時，其所屬專任人員具有律師資格並經法
院認適當者，亦得為第三審訴訟代理人。
第1 項但書及第2 項情形，應於提起上訴或委任時釋明之。

司法院資訊處製作；財團法人民間司法改革基金會備份。
